【裁判字號】    94,訴,504
【裁判日期】    950808
【裁判案由】    強盜
【裁判全文】
臺灣宜蘭地方法院刑事判決               94年度訴字第504號
公  訴  人  臺灣宜蘭地方法院檢察署檢察官
被      告  丙○○
                      台北縣土城市○○路451巷2弄13號4樓
指定辯護人  本院公設辯護人黃之中
上列被告因強盜案件，經檢察官提起公訴（94年度偵字第3098號
），本院判決如下：
    主  文
丙○○連續意圖為自己不法之所有，攜帶兇器，以強暴至使不能
抗拒，而使他人交付其物，累犯，處有期徒刑參年玖月，扣案之
電擊棒壹把沒收之。
    事  實
一、丙○○前曾因毒品危害防制條例案件，經臺灣板橋地方法院
    以90年度訴緝字第131號判決判處有期徒刑七月、三月，應
    執行有期徒刑九月確定，甫於民國92年5月17日縮刑期滿執
    行完畢。詎其猶不知悔改，其於94年10月17日凌晨2、3時許
    ，服用其女友甲○○自家樺聯合診所看診領取之印有F2字樣
    之安眠藥2、3顆後，已呈現步態不穩、行動遲緩、嗜睡之狀
    態，對於外界事務之知覺理會及判斷能力已較普通人之平均
    程度顯然減退，已達精神耗弱之程度後，竟基於意圖為自己
    不法所有之概括犯意，先於94年10月17日6時10分許，持客
    觀上具有危險性，足供作為傷害人身體、生命兇器使用之電
    擊棒1把，至宜蘭縣礁溪鄉○○路○段71號之全家便利商店，
    持已通電流發出閃光及聲音之電擊棒指向逼近店員丁○○之
    身體，喝令丁○○交出收銀機內之現金，以此強暴方法致使
    丁○○不能抗拒後，而將收銀機內之現金新臺幣（下同）82
    00元取出交付予丙○○；復於94年10月17日6時30分許，持
    上開足供作為兇器使用之電擊棒1把，至宜蘭縣礁溪鄉○○
    路○段165號之全家便利商店，持已通電流發出閃光及聲音之
    電擊棒指向逼近店員乙○○之身體，喝令乙○○交出收銀機
    內之現金，以此強暴方法致使乙○○不能抗拒後，而將收銀
    機內之現金4300元取出交付予丙○○。嗣經丁○○、乙○○
    報警後，警方於94年10月17日6時45分許，在宜蘭縣礁溪鄉
    ○○路○段216號前查獲丙○○，並當場扣得丙○○強盜所得
    全部財物12500元及其所有之前揭電擊棒1把。
二、案經宜蘭縣警察局礁溪分局報請臺灣宜蘭地方法院檢察署檢
    察官偵查起訴。
    理  由
一、上揭犯罪事實，迭據被告丙○○於警詢、檢察官偵訊及本院
    審理時坦承不諱，核與證人即被害人丁○○、乙○○於警詢
    及本院審理時證述「遭人持電擊棒強盜財物」之情節（按檢
    察官、被告、辯護人均同意將證人於警詢時所陳述之內容，
    採為本案證據）；證人甲○○於本院審理時證述「曾至家樺
    診所看診領取印有F2字樣之安眠藥，被告知道安眠藥放在哪
    裡，被告也曾服用該安眠藥。」之情節，均大致相符。此外
    ，復有贓物認領保管單2件在卷可稽，暨電擊棒1把扣案可資
    佐證。又持已通電流之電擊棒用以施暴、脅迫、抵抗而毆擊
    人體，依一般社會觀念，將足以傷害人之身體、生命，自屬
    具有危險性之兇器，且被告將已通電流之電擊棒指向逼近丁○○、乙○○，衡諸社會通念以觀，社會一般大眾如處於上
    開情形下，咸認若不服從被告命令，勢將激怒被告而導致其
    持電擊棒傷人，自不敢擅動、反抗，而證人丁○○、乙○○
    亦均已結證「被告拿電擊棒指著我的時候，我很害怕，沒有
    辦法抵抗。」等語明確（見本院卷第42、65頁），是被告上
    開強暴行為，顯然已使丁○○、乙○○之意思自由受到壓制
    ，於身體及精神上均處於不能抗拒之狀態，而聽命交出店內
    財物予被告甚明。綜上所述，足徵被告上開自白確與事實相
    符，本件事證已臻明確，被告之犯行堪予認定，應依法論科
    。
二、按95年7月1日生效施行之刑法第2條第1項規定「行為後法律
    有變更者，適用行為時之法律。但行為後之法律有利於行為
    人者，適用最有利於行為人之法律」，本件被告行為後，刑
    法第19條、第47條業於95年7月1日修正生效施行，刑法第56
    條則自同日刪除，經查：
（一）修正前刑法第19條規定「心神喪失人之行為，不罰。精神
      耗弱人之行為，得減輕其刑。」，修正後刑法第19條則規
      定「行為時因精神障礙或其他心智缺陷，致不能辨識其行
      為違法或欠缺依其辨識而行為之能力者，不罰。行為時因
      前項之原因，致其辨識行為違法或依其辨識而行為之能力
      ，顯著減低者，得減輕其刑。前二項規定，於因故意或過
      失自行招致者，不適用之。」，修正後之規定除將原條文
      所定「心神喪失」、「精神耗弱」之主、客觀要件加以明
      文化外，並將故意或過失自行招致「心神喪失」、「精神
      耗弱」之情形，排除於不罰或減輕其刑適用範圍之外，是
      比較新舊法之結果，修正後之新法並非較有利於被告。
（二）修正前刑法第47條係規定「受有期徒刑之執行完畢，或受
      無期徒刑或有期徒刑一部之執行而赦免後，五年以內再犯
      有期徒刑以上之罪者，為累犯，加重本刑至二分之一。」
      ，修正後刑法第47條第1項則規定「受徒刑之執行完畢，
      或一部之執行而赦免後，五年以內故意再犯有期徒刑以上
      之罪者，為累犯，加重本刑至二分之一。」，惟因本件被
      告係故意犯罪，不論依修正前之刑法第47條，或依修正後
      之刑法第47條第1項規定，均構成累犯，對被告並無有利
      或不利之情形。
（三）本件被告所犯二次攜帶兇器強盜之犯行，經檢察官以連續
      犯一罪起訴，若依刪除前之刑法第56條連續犯之規定，被
      告上開二次強盜犯行，得論以連續犯一罪，且依連續犯規
      定加重其刑後，所量處之刑度最低可為有期徒刑七年一月
      。若依95 年7月1日生效施行之刑法規定，於刪除連續犯
      規定後，被告所犯上開二次強盜犯行，應分論併罰，則所
      量處之刑度最低僅能至有期徒刑十四年。是比較新舊法之
      結果，新法並非較有利於被告，以適用舊法（即行為時法
      ）有利於被告。
（四）綜合上開新舊法比較之結果，顯然以舊法（即行為時）有
      利於被告，修正後之新法並非較有利於被告，依前揭刑法
      第2條第1項規定，本件即應適用行為時法即95年7月1日修
      正生效施行前之刑法第19條、第47條、第56條之規定，合
      先敘明。
三、按刑法第321條第1項第3款規定所謂之兇器，其種類並無限
    制，凡客觀上足對人之生命、身體、安全構成威脅，具有危
    險性之兇器均屬之，且祇須為犯行時攜帶此種具有危險性之
    兇器為已足，不論行為人是否於攜帶之初即有行兇之意圖、
    是否攜帶之目的在於便利犯案、是否於犯案之過程中已經使
    用該兇器，此觀最高法院70年台上字第1613號、79年台上字
    第5253號判例意旨及同院94年台上字第3149號判決意旨即明
    。故核被告攜帶可用以施暴、脅迫、抵抗而毆擊人體，依一
    般社會觀念，將足以傷害人之身體、生命，具有危險性之扣
    案電擊棒（即兇器）至全家便利商店，且以通電流之上開電
    擊棒指向逼近店員，以此強暴方法致店員不能抗拒後，強令
    店員交出店內財物之所為，係犯現行刑法第330條第1項之攜
    帶兇器強盜罪。被告先後二次犯行，時間緊接，方法相同，
    觸犯構成要件相同之罪名，顯係基於概括犯意反覆為之，應
    依95年7月1日修正生效施行前之刑法第56條連續犯之規定，
    論以一罪，並依法加重其刑。又被告前曾因毒品危害防制條
    例案件，經臺灣板橋地方法院以90年度訴緝字第131號判決
    判處有期徒刑七月、三月，應執行有期徒刑九月確定，甫於
    92年5月17日縮刑期滿執行完畢之事實，有卷附之臺灣高等
    法院被告前案紀錄表1件可資參照，其於有期徒刑之執行完
    畢後，五年以內再犯有期徒刑以上之本罪，為累犯，應依95
    年7月1日修正生效施行前之刑法第47條之規定，遞加重其刑
    。另財團法人羅許基金會羅東博愛醫院精神科醫師雖鑑定認
    為「被告平時未服用藥物時之精神狀態屬正常，並未達精神
    耗弱或心神喪失之程度，依犯案當時之監視器錄影畫面，可
    見被告於犯案時，有步態不穩、行動遲緩，顯得較為嗜睡之
    狀態，應是受到相關藥物之影響所造成，故被告犯案當時應
    是心神喪失之狀態」等語，且家樺聯合診所亦來函表示「曾
    開立Modipanol（FM2）之安眠藥予病患甲○○，FM2（成份
    為Flunitrazepam2mg）屬於長效型安眠藥，一次服用2粒約3
    、4小時後，因壓抑大腦醒覺度應該足以讓該病患入眠，就
    算無法順利入眠，應該也無法執行特定意念之行為」等情，
    此有財團法人羅許基金會羅東博愛醫院95年5月17日（九十
    五）羅博醫字第2006050143號函附之精神鑑定報告書、95年
    7月14日（九十五）羅博醫字第2006070084號函附之影碟精
    神鑑定書及家樺聯合診所95年3月22日樺醫字第9503022號函
    在卷可參，故被告及辯護人遂據此辯稱「依勘驗案發當時監
    視器錄影畫面之結果、羅東博愛醫院精神鑑定結果、家樺診
    所之回函，可知被告於行搶時，的確有精神狀況不佳，腳步
    不穩之情形，被告根本不知道當時做了什麼事，被告於行為
    時確屬心神喪失。」云云，然刑法上之心神喪失與精神耗弱
    ，應依行為時精神障礙程度之強弱而定，如行為時之精神，
    對於外界事物全然缺乏知覺理會及判斷作用，而無自由決定
    意思之能力者，為心神喪失；如此項能力並非完全喪失，僅
    較普通人之平均程度顯然減低者，則為精神耗弱，又犯罪行
    為人於行為時之精神是否耗弱（或心神喪失），固屬醫學上
    精神病科之專門學問，非有專門精神病醫學研究之人，予以
    診察鑑定，不易判斷。但精神耗弱（或心神喪失）仍屬於行
    為有責性之判斷範圍，其認定應由法院依職權為之，不得視
    為一種單純之醫學或心理學上概念，進而以此概念代替法院
    之判斷，故雖經醫學專家鑑定行為人之精神狀態，提供某種
    概念，亦不過作為法院判斷之資料而已，法院非不得綜合全
    部調查所得資料以判斷行為人於行為時有無精神耗弱（或心
    神喪失）之情事。經查，依證人即被害人乙○○於本院審理
    時證述「94年10月17日6時20分許，被告先來店裡買煙，那
    時候送貨的司機正好過來，被告就與送貨司機一起離開，五
    分鐘後，被告一個人進來，被告問我有沒有拖鞋，我帶他過
    去架上拿，他就換上拖鞋走到櫃台前面結帳，我就在櫃台裡
    面結帳，結完帳後被告就從包包裡面拿出電擊棒，被告有按
    下電擊棒的開關，發出搭搭搭的聲音，我看到電擊棒有發電
    ，也有聽到聲音，被告將電擊棒指著我，電擊棒距離我只有
    一個手臂的距離，被告叫我把錢交出來，我就打開收銀機拿
    錢給被告。當時被告看起來有恍神，精神不集中，走路搖搖
    晃晃的。」之情節（見本院卷第42頁）、證人即被害人丁○○於本院審理時證述「94年10月17日6時許，被告走進店裡
    站在櫃台前，我在櫃台裡面問被告需要什麼東西，被告就從
    他的包包裡面拿出電擊棒指著我胸前，電擊棒是有通電的，
    發生很大聲的聲音及火花，被告並說『我要搶劫把錢交出來
    』，我就打開收銀機把錢交給被告，被告拿了錢就走出去了
    。當時被告神情有點恍神，有點不太對勁，跟一般人不太一
    樣，看起來精神不太好。」之情節（見本院卷第64、65頁）
    、證人即承辦員警戊○○於本院審理時證述「勤務中心通報
    有強盜案發生，我到達第二家超商現場，被害人告訴我被告
    的特徵及行進方向，我們就朝被告行進方向追趕，就在離第
    二家超商約2、30公尺之川湯會館前查獲被告，被告當時坐
    在川湯會館旁邊咖啡廳前方的椅子上看著天空，手上拿著新
    台幣紙鈔，我問被告錢從哪裡來的，被告說是從超商拿的，
    後來第二間超商的被害人來到現場指認被告就是到店裡強盜
    財物之人，我就將被告帶回派出所，在回派出所的途中，被
    告是有點精神不濟，走路不是很穩，須要我扶著，詢問被告
    時，被告有問有答，都有針對問題回答。」之情節（見本院
    卷第160、161頁），及本院勘驗案發時全家便利商店監視器
    錄影畫面之結果「（1）光碟時間06：22：58被告進入超商
    ，店員向被告說『歡迎光臨』（2）光碟時間06：23：00被
    告到收銀台前，對店員說『一包香菸』，店員拿香菸給被告
    ，被告將錢放在收銀台上，店員拿起錢找錢並開發票給被告
    。（3）光碟時間06：23：23被告拿到錢及發票後，仍站立
    在收銀台前。（4）光碟時間06：23：31被告低下腰去撿拾
    東西。（5）光碟時間06：2 3：51被告撿拾完東西站立起來
    。（6）光碟時間06：23：56被告在收銀台前拆封香菸且吸
    用後轉身離開。（7）光碟時間06：2 4：18被告離開超商。
    （8）光碟時間06：32：46被告出現於畫面中，手拿著鈔票
    ，走到收銀台跟店員結帳拖鞋。（9）光碟時間06：32：54
    店員結帳時，被告站立不穩，右手扶著收銀台，左手在背包
    內找東西。（10）光碟時間06：33：06結帳後店員將發票交
    給被告。（11）光碟時間06：33：08被告左手自背包中拿出
    電擊棒。（12）光碟時間06：33：11被告左手拿電擊棒朝向
    店員，此時電擊棒發出啪啪聲響，被告向店員說『麻煩你把
    錢都全部拿出來！錢，我要錢！全部，全部』（13）光碟時
    間06：33：22被告左手拿電局棒手壓在桌上，看著店員動作
    及收銀機，此時電擊棒仍發生啪啪聲響。（14）光碟時間06
    ：33：36店員自收銀機拿出紙鈔，交給被告。（15）光碟時
    間06：33：37被告拿到錢後迅速離開超商。」，可知被告於
    行搶前之幾分鐘，尚能與全家便利商店店員交談購物，購物
    後亦知付款、找零、收取發票；於行搶當時，也知道本身係
    在行搶，並知開啟電擊棒指向店員，要求店員交出財物；於
    行搶後之數小時，亦能於警員訊問時明確供出強盜超商財物
    之經過，顯然被告於實施強盜行為時之精神，對於外界事物
    並非全然缺乏知覺理會及判斷作用，亦非完全無自由決定意
    思之能力，故綜合本案全部卷證資料，本院尚無法認定被告
    於犯案當時之精神狀態已達刑法上「心神喪失」之程度，因
    此前揭財團法人羅許基金會羅東博愛醫院之鑑定意見、家樺
    聯合診所所表示之意見及被告、辯護人所為之辯解，均非可
    採。惟被告於犯案當時之精神障礙雖未達心神喪失之程度，
    但依其於行為時所顯現「步態不穩、行動遲緩、嗜睡樣，且
    手持強盜所得之現鈔，於犯案地點不遠處之公開場所呆坐」
    等異於常人、異於一般強盜犯罪人之行為舉止觀之，顯然於
    案發當時，被告對於外界事務之知覺理會及判斷能力已較普
    通人之平均程度顯然減退，已達於刑法上「精神耗弱」之程
    度，爰依95年7月1日修正生效施行前刑法第19條第2項之規
    定，減輕其刑，並與前揭遞加重部分，先加後減之。爰審酌
    被告之素行、智識程度；犯罪之動機、目的、手段、所得財
    物價值；任意持可傷人身體之電擊棒至防衛力薄弱之24小時
    營業超商連續強盜財物，嚴重影響社會治安，惡性非輕，惟
    未實際傷害他人生命身體，犯後並已坦承犯行，態度尚稱良
    好及被害人所受損害等一切情狀，量處如主文所示之刑。至
    於扣案之電擊棒1把，為被告所有，供犯本罪所用之物等情
    ，業據被告供明在卷，基於從刑從屬於主刑之原則，應依現
    行刑法第38條第1項第2款規定，宣告沒收之。
據上論斷，應依刑事訴訟法第299條第1項前段，現行刑法第2條
第1項前段、第330條第1項、第38條第1項第2款，95年7月1日修
正生效施行前刑法第19條第2項、第56條、第47條，判決如主文
。
本案經檢察官陳嘉瑜到庭執行職務。
中    華    民    國    95    年    8    月     8     日
                  刑事第四庭審判長法  官  林惠玲
                                  法  官  郭淑珍
                                  法  官  劉家祥
以上正本證明與原本無異。
如不服本判決應於收受本判決後10日內向本院提出上訴書狀，其
未敘述上訴理由者，並得於提起上訴後10日內向本院補提理由書
狀(均須按他造當事人之人數附繕本)「切勿逕送上級法院」。
                                  書記官  邱淑秋
中    華    民    國    95    年    8     月     9    日
附錄本案論罪科刑法條全文：
中華民國刑法第330條第1項
犯強盜罪而有第 321 條第 1 項各款情形之一者，處 7 年以上有
期徒刑。
中華民國刑法第328條第1項
意圖為自己或第三人不法之所有，以強暴、脅迫、藥劑、催眠術
或他法，至使不能抗拒，而取他人之物或使其交付者，為強盜罪
，處 5 年以上有期徒刑。
中華民國刑法第321條第1項第3款
犯竊盜罪而有左列情形之一者，處 6 月以上、 5 年以下有期徒
刑：
三  攜帶兇器而犯之者。


司法院資訊處製作；財團法人民間司法改革基金會備份。
